臺灣高等法院民事判決　　　　　　　　 92年度重上字第633號
上　訴　人　丙○○
訴訟代理人　徐南城律師
複代理　人　顏淑美
　　　　　　王秋滿律師
被上訴　人　甲○○
訴訟代理人　邱振忠
　　　　　　莊柏林律師
被上訴　人　乙○○
上列當事人間請求解除契約等事件，上訴人對於中華民國92年9
月30日臺灣板橋地方法院89年度重訴字第 611號第一審判決提起
上訴，並為訴之追加，本院於94年 1月18日言詞辯論終結，判決
如下：
    主  文
上訴及追加之訴均駁回。
第二審及追加之訴訴訟費用由上訴人負擔。
    事  實
甲、上訴人方面：
壹、聲明：
一、原判決廢棄。
二、被上訴人應連帶給付上訴人新台幣（下同）六百二十八萬五
    千元正並自訴狀繕本送達翌日起至清償日止按年息百分之五
    計付利息。
三、請准提供擔保宣告假執行。
貳、陳述：除與原判決記載相同者外，補稱略以：
一、本件訴訟標的：民法第九十二條撤銷意思表示及第三百五十
    條解除契約。
二、40-39面積496平方公尺， 40-4面積496平方公尺，買賣契約
    未記載單價，亦未約定有價差，故應以總面積來計算單價，
    其價值應為各二分之一。二筆土地價金總價金為815萬元。
三、上訴人購買40-39、40-40地號二筆土地係為建廠之用，必需
    合併使用，不能單筆使用，如單筆使用即不能達到建廠之目
    的。
、證據：除援用原審提出者外，補提土地買賣契約書影本一件
　　、五股坑段冷水坑小段 40-39、40-40、40-42地號土地登記
  　簿謄本影本各二件、土地複丈成果圖影本三件、經濟部公司
    執照影本二件、房屋租賃契約書影本一件、丙○○所發信函
    影本二件、五股郵局存證信函第二四四號影本一件、支票影
    本十九件、臺灣板橋地方法院板院義刑愛訴二四六七號函影
    本一件、明細表影本一件、證明書影本一件、會勘記錄影本
    一件、臺灣板橋地方法院檢察署八十五年五月二十一日訊問
    筆錄影本一件、五股坑段冷水坑小段 40、40-3、40-41地號
    土地登記簿謄本影本各一件、臺灣板橋地方法院檢察署履勘
    筆錄影本一件、照片影本二件、民事起訴狀繕本一件為證。
    並聲請調閱臺灣板橋地方法院八十五年度訴字第二四六七號
    陳憲任違反山坡地保育條例刑事案卷及聲請訊問證人張正德
    、劉瑞徵、趙書城。
乙、被上訴人方面：
Ａ、被上訴人甲○○方面：
壹、聲明：
一、上訴駁回。
二、如受不利之判決，願預供擔保請准免予假執行。
貳、陳述：除與原判決記載相同者外，補稱略以：
一、上開兩筆土地面積均為四九六平方公尺，於八十九年四月十
    七日交換時，該四０之三九號地上，並無任何鐵皮板屋或其
    他建物。
二、如此，上訴人以買賣標的物有瑕疵，解除契約，即無依據，
    被上訴人更未施詐術，何來撤銷買賣契約？
、證據：除援用原審提出者外，補提土地交換契約書影本一件
　　、土地買賣契約書影本一件、證明書影本一件、五股坑段冷
  　水坑小段 40-42地號土地登記簿影本一件、不動產買賣契約
    書影本一件、複丈成果圖影本二件、照片二幀為證，並聲請
    訊問證人邱正宗。
Ｂ、被上訴人乙○○方面：被上訴人乙○○未於言詞辯論期日到
    場，據其於準備程序提出之聲明、陳述如下：
壹、聲明：上訴駁回。
貳、陳述：除與原判決記載相同者外，補稱略以：
一、出賣土地之前，不知土地有被占用。
、證據：援用原審提出者。
    理  由
一、
１、被上訴人乙○○經合法通知未於言詞辯論期日到場，核無民
    事訴訟法第三百八十六條各款所列情形，爰依上訴人之聲請
    ，由其一造辯論而為判決。
２、上訴人於原審請求被上訴人給付六百二十八萬五千元及遲延
    利息；於本院請求被上訴人連帶給付六百二十八萬五千元及
    遲延利息，應係訴之擴張（追加），核與民事訴訟法第四百
    六十六條第一項、第二百五十五條第一項第三款規定無違，
    應予准許。
二、上訴人起訴主張其於八十九年四月十七日與被上訴人甲○○
    、乙○○訂立土地買賣契約，約定由其向甲○○購買坐落臺
    北縣五股坑段冷水坑小段 40-39地號土地所有權全部，向乙
    ○○購買同地段40-40地號土地所有權全部，面積均為496平
    方公尺，合計 992平方公尺，總價金為815萬元，除尾款200
    萬元外，上訴人已給付價金625萬元、代書費2萬元、鑑界雜
    支費用1萬5千元，合計628萬5千元（系爭二筆土地於八十九
    年六月二十七日以「買賣」為原因分別移轉所有權登記予上
    訴人指定之陳世御、陳世宇應有部分各二分之一）。兩造於
    訂立系爭買賣契約前後，雖至現場察看，但並未申請鑑界。
    嗣上訴人於89.6.8申請地政事務所人員鑑界，發現系爭土地
    中約有一百坪已遭他人侵占搭建鐵皮屋（下稱系爭鐵皮屋）
    使用，上訴人發現此重大瑕疵，即於同年 6月12日分別通知
    被上訴人，復於同年 6月30日以存證信函請求被上訴人處理
    ，均不獲置理。兩造於訂約前後至現場指明其位置，因未鑑
    界及正式指界，但言明以擋土牆往西 300坪，當時雖見系爭
    鐵皮屋，惟被上訴人以詐騙之手段為錯誤之指界，致上訴人
    陷於錯誤認系爭40-39、40-40地號土地未被他人占用，而不
    疑有他，與被上訴人訂立買賣契約，上訴人於89.6.8發現被
    詐欺之事實，爰依民法第九十二條規定撤銷因受詐欺所為之
    意思表示。又被上訴人實際交付土地因被侵占短少約一百坪
    ，使上訴人原本預計用該土地起造廠房之目的無法達成，被
    上訴人應負物之瑕疵擔保責任，爰依民法第三百五十九條規
    定解除系爭買賣契約，出賣人應負同法第二百五十九條之責
    ，求為判決被上訴人應給付（於本院擴張為連帶給付）六百
    二十八萬五千元並加計遲延利息。
    被上訴人乙○○對其與上訴人訂約出賣 40-40地號土地予上
    訴人及 40-40地號土地遭第三人占用搭建鐵皮屋之情不爭執
    。但稱其係向陳憲任購買系爭 40-40地號土地，當時並未鑑
    界，其係於本件始知悉 40-40地號土地遭占用，惟其已非土
    地所權人，無從對第三人主張權利，應由上訴人自行處理。
    被上訴人甲○○則否認其與上訴人就系爭 40-39地號土地有
    買賣關係，辯稱其係以所有之40-39地號土地與原40-42地號
    土地所有權人張正德交換，因二筆土地面積相同不生找價問
    題，另為登記上之方便並節省代書費、規費、稅金等費用，
    始由甲○○與上訴人簽定系爭 40-39地號買賣契約，並由甲
    ○○直接將 40-39地號所有權移轉登記予上訴人指定之人，
    實係張正德將40-39地號土地出賣予上訴人。又系爭40-39地
    號土地出賣予上訴人時並未遭第三人占用， 40-39地號係於
    九十一年間始遭占用；縱令有他人無權占有，上訴人亦可隨
    時請求拆屋還地，土地價值及效用並未因此減少，出賣人何
    須負瑕疵擔保之責？況上訴人所指侵占之廠房，於購買時即
    可發覺，上訴人卻未即時異議仍承買，上訴人應負其過失之
    責，被上訴人無須負瑕疵擔保之責。被上訴人更未施詐術，
    何來撤銷買賣契約？
    （原審為上訴人敗訴之判決，上訴人提起上訴。）
三、上訴人起訴主張其於八十九年四月十七日與被上訴人甲○○
    、乙○○訂立土地買賣契約，約定由其向甲○○購買 40-39
    地號土地所有權全部，向乙○○購買同地段 40-40地號土地
    所有權全部，被上訴人已分別於八十九年六月二十七日將40
    -39、40-40地號土地所有權移轉登記予上訴人指定之陳世御
    、陳世宇等情，業據提出土地買賣契約書、土地登記簿謄本
    為證（本院卷(一)第48頁、原審訴字卷第13頁、重訴字第 73-
    77頁），另有被上訴人甲○○提出之土地登記簿謄本、土地
    登記申請書可稽（原審重訴字第40-41頁、第159-164頁），
    並經證人劉瑞徵（代書）證述在卷（見本院卷(一)第 150頁）
    。被上訴人乙○○對其出賣系爭 40-40地號土地予上訴人之
    情，亦不爭執，被上訴人甲○○則否認其出賣系爭 40-39地
    號土地予上訴人，辯以其係以 40-39地號土地與張正德交換
    40-42地號土地，40-39地號土地之出賣人應係張正德云云，
    是本件首應審酌者即為上訴人購買系爭 40-39地號土地之出
    賣人究係何人？
１、按各當事人就其所主張有利於己之事實，均應負舉證之責，
    故一方已有適當之證明者，相對人欲否認其主張，即不得不
    更舉反證（最高法院十九年上字第二三四五號判例意旨參照
    ）。
２、查被上訴人甲○○提出之地政機關89.6.5收件之土地登記申
    請書（原審重訴字第159-164頁）觀之，可見40-39地號土地
    所有權移轉登記之義務人（出賣人）係甲○○，權利人（買
    愛人）係陳世御、陳世宇，登記原因為買賣，則上訴人主張
    系爭 40-39地號土地係由被上訴人甲○○出賣乙節，堪認已
    盡舉證之責。
３、被上訴人甲○○即應就其抗辯事實負舉證責任。
、被上訴人甲○○所舉證人邱志平雖謂「邱振忠（即甲○○之
    父）帶我去代書處說是有人要換地」云云，惟其亦謂「（上
    訴人訴訟代理人問：到代書處交換契約三方有無簽字？）我
    不清楚他們有無簽交換契約。」（見本院卷(二)第37頁），於
    原審亦證稱「…至於買賣如何談，我只有聽到他們說要節省
    稅金，但至於如何做，我就不知道。」 （ 見原審重訴卷第
    197頁）， 是自無從以邱志平聽聞有人要換地之情，即認被
    上訴人上開抗辯為真實。
、系爭地段40-42地號（原為張正德所有）及40-40地號（原為
    乙○○所有）二筆土地係相鄰馬路，另 40-41地號（甲○○
    之父邱振忠所有）及 40-39地號（原為甲○○所有）土地則
    未鄰馬路之情，為兩造所不爭執。證人張正德證述「丙○○
    最開始是要跟甲○○買地。」、「（我）沒有（與丙○○簽
    契約）。甲○○39地號土地賣得價錢就歸我，我不可能拿前
    面的42地號換後面的39地號土地，我最主要是要錢。」，另
    張正德亦否認被上訴人甲○○於原審提出之89. 4.17土地交
    換契約書（原審重訴卷第 30頁）其有簽名（見本院卷(一) 第
    144、145頁），況張正德所有 40-42地號土地係以「買賣」
    為原因移轉所有權登記予被上訴人甲○○，有被上訴人甲○
    ○提出之土地登記申請書、土地登記簿謄本可稽（見原審重
    訴卷第133-137頁、100頁）。證人蕭純真（即辦理上開移轉
    所有權登記之代書）於原審證述「他們沒有告訴我為何要做
    這個移轉動作，」（見原審重訴卷第 195頁），是亦難證被
    上訴人甲○○係以40-39地號土地與張正德之40-42地號土地
    交換後，再由張正德將40-39地號土地出賣予上訴人。
、被上訴人甲○○此部分所辯，即無足取。
４、從而上訴人主張系爭40-39地號、40-40地號土地係分別由被
    上訴人甲○○、乙○○出賣乙節，應堪認為真正。
四、上訴人主張其於訂約後，於89.6.8申請地政事務所人員鑑界
    ，發現系爭土地中約有一百坪已遭他人侵占搭建鐵皮屋，另
    原審於九十二年二月二十六日履勘現場並囑託新莊地政事務
    所測量之之複丈成果圖標示Ａ部分52平方公尺，位置在40-3
    9、40-40地號土地上。兩造於訂約前後至現場察看時，雖見
    系爭擋土牆及鐵皮屋，惟被上訴人以詐騙之手段為錯誤之指
    界，致上訴人陷於錯誤認系爭40-39、40-40地號土地未被他
    人占用，而不疑有他，與被上訴人訂立買賣契約，上訴人於
    89.6.8發現被詐欺之事實，爰依民法第九十二條規定撤銷因
    受詐欺所為之意思表示等語。被上訴人則否認有施詐術情事
    。經查：
１、按因被詐欺而為意思表示者，表意人得撤銷其意思表示，民
    法第九十二條第一項前段定有明文。又民法上所謂詐欺，係
    欲相對人陷於錯誤，故意示以不實之事，令其因錯誤而為意
    思之表示；又主張被詐欺而為表示之當事人，應就此項事實
    負舉證之責任（最高法院五十六年台上字第三三八０號、四
    十四年台上字第七五號判例意旨參照）。
２、查系爭40-39、40-40地號土地於89.6.8申請鑑界，該日鑑界
    情形為40-40地號土地內有越界建築（鐵皮屋），40-39地號
    上無房屋，另40-39、40-40地號土地上建有擋土牆（大概位
    置如證人當庭標示虛線位置），此二筆地號土地在虛線（即
    建擋土牆）位置落差約二公尺左右，蓋鐵皮屋邊較低等情，
    業經證人趙書城（即當日前往測量之地政人員）證述在卷，
    並有其提出之複丈圖可按（參見本院卷(二)第138、144頁）。
    又原審於92. 2.26履勘系爭40-39、40-40地號土地，並囑託
    新莊地政事務所測量，依92. 3.10複丈成果圖標示系爭二筆
    土地上建物情形為：位置Ａ面積52平方公尺，坐落 40-39及
    40-40地號上，位置Ｂ面積73平方公尺，坐落40-40地號上（
    見原審重訴卷第325頁92.3.10複丈成果圖）。另比對89.6.8
    複丈圖及92.3.10複丈圖，可知位置Ｂ建物於89.6.8 時即存
    在，89.6.8時則尚未有位置Ａ建物。另40-49、40-40地號上
    有擋土牆，擋土牆右側地勢較低。
３、上訴人謂系爭40-39、40-40地號土地原均係陳憲任所有，原
    法院八十五年度訴字第二四六七號陳憲任違反山坡保育利用
    條例案件乙案，法院曾囑託地政事務所派員測量山坡地開發
    情形，新莊地政事務所於86.10. 6所製作之複丈成果圖（即
    被上訴人於原審90. 3.27所提複丈成果圖，原審重訴卷第37
    頁）即可見 40-40地號已有鐵皮屋，該鐵皮屋為陳憲任所建
    ，陳憲任將40-40地號於85. 5.4移轉所有權予乙○○，乙○
    ○亦知此事實，但在89. 4.17訂立本件買賣契約時，陳憲任
    、乙○○皆未告知此情形。另陳憲任於82.12.15將 40-39地
    號土地移轉登記予邱正宗，於82.12.31再移轉予甲○○，40
    -39地號土地於86.10.6複丈後亦有上述位置Ａ之違章建築，
    甲○○於82.12.31即已為土地所有權人，85.3.5台北縣政府
    移送陳憲任（違反山坡地保育利用條例案件），則甲○○自
    當時起對於 40-39地號土地之現況豈有不了解之理？上訴人
    於89. 6.12寫信予甲○○、乙○○提及系爭土地有被鄰地占
    用建屋之情，二人俱不理睬，被上訴人顯係情虛不敢正面答
    復，蓄意詐欺云云。
、查系爭 40-39地號土地原係陳憲任所有，嗣移轉登記予邱正
    宗，再於82.12.31移轉所有權登記予甲○○之情，有土地登
    記簿謄本可稽，且為被上訴人所不爭執，堪認為真正。惟查
    系爭40-39地號土地於89. 6.8複丈時，其上並無建物，僅有
    擋土牆，係原審於92. 2.26履勘時，始發現遭占用，已如上
    述。而本件上訴人與被上訴人甲○○係於89. 4.17訂立買賣
    契約，於89. 6.27辦理所有權移轉登記，則上訴人指被上訴
    人甲○○蓄意詐欺云云，即難認為可採。
、系爭40-40地號土地原係陳憲任所有，於85. 5.4移轉所有權
    予乙○○，亦有土地登記簿謄本可稽。86.10. 6土地複丈成
    果圖即可見 40-40地號土地遭占用蓋有鐵皮屋（參見本院卷
    (二)第79頁及次頁），惟前開複丈成果圖係受理陳憲任違反山
    坡地保育條例刑事案件之法院囑託地政人員測量製作，乙○
    ○並非前開刑事案件之當事人，是自無從以86.10. 6複丈成
    果圖認乙○○知悉 40-40地號土地遭占用搭建鐵皮屋之情。
    被上訴人乙○○謂陳憲任賣地時，未請地政機關鑑界，所以
    不知真正之位置在哪裡，直到本件買賣後始發現土地有問題
    等語（見原審重訴卷第 347頁），上訴人亦未舉證證明乙○
    ○於本件買賣時即知悉其所有 40-40地號土地遭占用之情，
    是上訴人主張乙○○蓄意詐欺云云亦難認為真正。
、況證人劉瑞徵於原審證稱：「…．訂約之後我去看現場，訂
    約之前我沒有去看現場。訂約之後我們去看現場測量時，已
    經蓋了鐵皮屋上開勘驗筆錄相片內的鐵皮屋。我之前有拍照
    片，就是原告起訴狀所附的照片。照片一上的紅點是地政機
    關說的界址，可以看出同一個界址有兩條線。第一次定的界
    址沒有被鄰地侵占的情形，過了半小時後他們說要重新再測
    ，就發現被侵占了。」、「第一次（定界時）介紹的人是陳
    憲任將現在土地賣給被告，後來買賣之後，土地如果沒有鑑
    界有侵占的嫌疑，所以我申請鑑界，第一次看土地是陳憲任
    指界。從陳憲任到被告甲○○說的位置都是錯的，被告甲○
    ○也有指界，已（以）沒有被侵占的線為準，被告甲○○知
    不知道土地被侵占，我不曉得。第一次測量的時候，不知為
    何從被侵占剩下的開始算。經過一段時間討論後再測時，就
    發現被侵占了。」等語（見原審重訴卷第 346頁），是可證
    系爭土地於陳憲任第一次指界即有錯誤，被上訴人亦沿用之
    而為錯誤之指界，上訴人並未提出其他積極證據足資證明被
    上訴人係故意示以錯誤之界址。上訴人主張依民法第九十二
    條規定撤銷因受詐欺所為之意思表示云云，即屬無據。
４、上訴人於原審另主張撤銷錯誤之意思表示云云。
    按意思表示之內容有錯誤，或表意人若知其事情即不為意思
    表示者，表意人固得將其意思表示撤銷之，惟其撤銷權，自
    意思表示後，經過一年而消滅，民法第八十八條第一項前段
    、第九十條之定有明文。查兩造係於八十九年四月十七日簽
    訂系爭買賣契約，上訴人係於九十年四月二十五日始提出準
    備書狀主張行使其撤銷權（見原審重訴卷第50頁），則顯已
    逾除斥期間，上訴人此部分主張亦不可採。
五、上訴人主張其購買之系爭 40-39、40-40地號土地面積為300
    坪，惟其中 100坪遭他人無權占有，被上訴人給付之標的物
    有瑕疵，被上訴人所能交付使用之土地約 200坪，顯不敷使
    用，無法達到原建廠使用之效，如對無權占有部分訴請拆屋
    還地，依目前訴訟程序之費時，數年間難以解決，上訴人依
    民法第三百五十九條規定解除契約並非有失公平等語。被上
    訴人則以上開情詞置辯。經查：
１、按物之出賣人，對於買受人應擔保其物依第三百七十三條之
    規定危險移轉於買受人時，無滅失或減少其價值之瑕疵，亦
    無滅失或減少其通常效用，或契約預定效用之瑕疵。但減少
    之程度無關重要者，不得視為瑕疵，民法第三百五十四條第
    一項定有明文。又買賣因物有瑕疵，而出賣人依法應負擔保
    之責者，買受人得解除其契約，或請求減少其價金。但依情
    形，解除契約顯失公平者，買受人僅得請求減少價金，同法
    第三百五十九條亦定有明文。又該條所謂顯失公平，係指瑕
    疵對於買受人所生之損害與解除對於出賣所生之損害，有失
    平衡而言（最高法院八十九年度台上字第二九二五號判決意
    旨參照）。
２、系爭40-39、40-40地號於89.6.8複丈時確發現乙○○所有40
    40-40地號土地內有越界建築（鐵皮屋，即92.3.10複丈成果
    圖位置Ｂ面積73平方公尺部分），甲○○所有 40-39地號上
    無建物，另40-39、40-40地號土地上建有擋土牆之情，已如
    前述，自屬物之瑕疵（至92. 3.10複丈成果圖位置Ａ部分52
    平方公尺部分，係89. 6.8以後遭占用）。惟查系爭40-39、
    40-40地號土地係於89.6.27移轉所有權登記予上訴人指定之
    陳世御、陳世宇，上訴人於89.6.8即已發現其買受之系爭土
    地有第三人占用情形，其自可立即與出賣人商議如何解決，
    並暫緩所有權移轉登記，惟其任由地政事務所於89.6.8完成
    移轉登記。又系爭地號土地所有權已移轉登記予上訴人指定
    之陳世御、陳世宇，則陳世御、陳世宇即可本於所有權對無
    權占有人請求，於排除第三人之無權占後，其所有權即可回
    復完整狀態，倘因第三人之占有受有損害，亦可請求損害賠
    償。若上訴人解除契約後，系爭土地再移轉所有權登記為被
    上訴人，則被上訴人須負擔已繳納之稅費、重新出售之費用
    及不動產跌價之價差損失等。二者相衡，上訴人因該瑕疵所
    受之損害與被上訴人因解約所受損害，顯有失衡之情形，應
    認符合民法第三百五十九條但書所稱「買受人解除契約顯失
    公平者」之情形，從而上訴人主張解除契約，應不准許。
六、綜上所述，上訴人主張為不足採，被上訴人抗辯尚屬可信。
    從而，上訴人本於撤銷錯誤或被詐欺之意思表示，或解除契
    約後回復原狀法律關係，請求被上訴人給付六百二十八萬五
    千元及遲延利息為無理由，不應准許。其假執行之聲請亦失
    所附麗，應併予駁回。原審為上訴人敗訴之判決，及駁回其
    假執行之聲請，並無不合。上訴意旨指摘原判決不當，求予
    廢棄改判，為無理由，應予駁回。上訴人於本院追加請求被
    上訴人連帶給付，亦無理由，應予駁回。
七、本件事證已明，兩造其餘攻擊防禦方法，經核與本判決之結
    果不生影響，爰不一一論述。
八、據上論結，本件上訴為無理由，依民事訴訟法第463條、第
    385第1項前段、第449 條第1項、第78條，判決如主文。
中　　華　　民　　國　　94　　年　　2　　月　　1　　日
　　　　　　　　　民事第九庭  　審判長法　官  吳景源
　　　　　　　　　　　　　　　　      法　官  連正義
      　　　　　　　　　　　　　      法　官  滕允潔
正本係照原本作成。
如不服本判決，應於收受送達後二十日內向本院提出上訴書狀，
其未表明上訴理由者，應於提出上訴後二十日內向本院補提理由
書狀（均須按他造當事人之人數附繕本）上訴時應提出委任律師
或具有律師資格之人之委任狀；委任有律師資格者，另應附具律
師資格證書及釋明委任人與受任人有民事訴訟法第四百六十六條
之一第一項但書或第二項（詳附註）所定關係之釋明文書影本。
中　　華　　民　　國　　94　　年　　2 　　月　　2 　　日
　　　　　　　　　　　　　　　　　　　書記官  黃麗玲
附註：
民事訴訟法第四百六十六條之一（第一項、第二項）：
對於第二審判決上訴，上訴人應委任律師為訴訟代理人。但上訴
人或其他法定代理人具有律師資格者，不在此限。
上訴人之配偶、三親等內之血親、二親等內之姻親，或上訴人為
法人、中央或地方機關時，其所屬專任人員具有律師資格並經法
院認為適當者，亦得為第三審訴訟代理人。
